臺灣臺東地方法院民事判決
111年度家繼訴字第5號
原      告  中國信託商業銀行股份有限公司

法定代理人  利明献  


訴訟代理人  張師誠  
            官小琪  
被      告  張月枝  
            潘慧霞  

            潘玉霞  
            潘兆幸  
            潘可潔  
兼上列二人
法定代理人  林佩華  
關  係  人
即被代位人  潘澐歆（原名潘靜霞）   

上列當事人間代位請求分割遺產事件，本院於民國111年4月12日
言詞辯論終結，判決如下：
    主  文
關係人及被告等就被繼承人潘順傳所遺如附表一所示之遺產，應
依如附表二所示應繼分比例分割為分別共有。
訴訟費用由兩造按如附表三所示比例負擔。
　　事實及理由
壹、程序方面　　
    被告潘慧霞、潘玉霞、潘兆幸、潘可潔、林佩華經合法通知
    ，均無正當理由而未於言詞辯論期日到場，核無民事訴訟法
    第386條各款所列情形，爰依家事事件法第51條準用民事訴
    訟法第385條第1項前段規定，依原告之聲請，由其一造辯論
    而為判決。
貳、實體方面
一、原告主張：
　　原告為關係人即被代位人潘澐歆之債權人，潘澐歆尚欠原告
    新臺幣（下同）861,683元及利息尚未清償。緣被繼承人潘
    順傳於民國103年12月3日死亡，遺有如附表一所示遺產，由
    潘澐歆與被告張月枝、潘慧霞、潘玉霞及訴外人潘志宏共同
    繼承，應繼分各5分之1，嗣潘志宏於110年2月23日死亡，其
    應繼分由被告潘兆幸、潘可潔、林佩華再轉繼承，應繼分各
    15分之1。又潘澐歆自應償還原告前揭欠款之時起，即得以
    行使遺產分割請求權方式取得財產，進而清償對原告之債務
    ，惟其怠於行使，致原告無法進行拍賣，實已妨害原告對潘
    澐歆所有財產之執行，爰依民法第242條及第1164條規定，
    代位潘澐歆提起本件訴訟，請求分割遺產等語。並聲明：關
    係人及被告等就被繼承人潘順傳所遺如附表一所示之遺產，
    應依如附表二所示應繼分比例分割為分別共有。
二、被告張月枝到場陳明同意分割等語；另被告潘慧霞、潘玉霞
    、潘兆幸、潘可潔及林佩華均未於言詞辯論期日到場，亦未
    提出書狀作何聲明或陳述。
三、得心證之理由：
  ㈠原告主張潘澐歆為其債務人，且被繼承人潘順傳所遺如附表
    一所示之遺產，應由關係人潘澐歆及被告等按如附表二所示
    之應繼分比例共同繼承，惟潘澐歆怠於行使遺產分割請求權
    ，致原告無法進行拍賣，已妨害原告對潘澐歆所有財產之執
    行等事實，業據其提出臺灣桃園地方法院債權憑證、臺東縣
    ○○鄉○○段000地號土地登記第一類謄本、臺東縣地籍異動索
    引、被繼承人除戶謄本、繼承系統表及戶籍謄本為證，並有
    臺東縣關山地政事務所111年3月17日東關地登字第11100014
    07號函所附104年東關地所字第005940號及110年東關地所字
    第008440號繼承登記申請書影本在卷可憑，堪認原告之主張
    為真實。至於卷附財政部南區國稅局遺產稅免稅證明書固記
    載被繼承人潘順傳遺有車牌號碼00-0000號汽車、375-JVJ號
    機車及池上鄉農會、池上郵局存款等動產，然潘澐歆及被告
    張月枝辯稱前揭汽車及機車非被繼承人潘順傳所有；另池上
    鄉農會及池上郵局之存款已經不存在，原告亦未舉證證明上
    開汽車及機車確屬被繼承人之遺產或仍存在且尚未分割，自
    不應列入本件遺產分割範圍。
  ㈡債務人怠於行使其權利時，債權人因保全債權，得以自己之
    名義，行使其權利，但專屬於債務人本身者，不在此限。民
    法第242條定有明文。而此以有保全債權之必要為前提，即
    債權人如不代位行使債務人之權利，其債權即有不能受完全
    滿足清償之虞時，債權人即有保全其債權之必要，而得行使
    代位權。經查，原告為潘澐歆之債權人乙節，業經認定如前
    ，則潘澐歆於繼承系爭遺產後，本得請求分割系爭遺產以清
    償對原告所負債務，然其怠於行使權利，致原告無法就系爭
    遺產進行強制執行程序以受償，足見潘澐歆確有怠於行使民
    法第1164條所規定之權利，原告為保全債權之必要，自得代
    位潘澐歆請求分割系爭遺產。從而，原告依民法第242條規
    定，代位潘澐歆訴請分割系爭遺產，應屬有據。
  ㈢按繼承人得隨時請求分割遺產，民法第1164條前段定有明文
    。又依民法第830條第2項準用民法第824條之規定，共有人
    因共有物分割之方法不能協議解決，而提起請求分割共有物
    之訴，應由法院依民法第824條命為適當之分配，不受任何
    共有人主張之拘束（最高法院84年度台上字第971號判決意
    旨參照）。且按公同共有物分割之方法，除法律另有規定外
    ，應準用關於共有物分割之規定，即依共有人協定之方法行
    之。分割之方法，不能協定決定者，法院得因任何共有人之
    聲請，命以原物分配於各共有人；或變賣共有物以價金分配
    於各共有人；或以原物為分配時，如共有人中，有不能按其
    應有部分受分配者，得以價金補償之。民法第830條第2項、
    第824第1項、第2項分別定有明文。是以，法院選擇遺產分
    割之方法，應具體斟酌公平原則、各繼承人之利害關係、遺
    產之性質及價格、利用價值、經濟效用、使用現狀及各繼承
    人之意願等相關因素，以為妥適之判決。經查，系爭遺產並
    無不能分割之情形，亦查無公同共有存續期間或分管契約之
    約定，本院審酌系爭遺產之性質及經濟效用，分割為分別共
    有，不致損及潘澐歆及被告等之利益，原告主張依潘澐歆及
    被告等就系爭遺產按附表二所示應繼分比例分割為分別共有
    ，亦屬適當。
  ㈣綜上，原告依民法第242條、第1164條、第830條第2項、第82
    4條第1項及第2項規定，代位潘澐歆，請求被告等應與潘澐
    歆就被繼承人潘順傳所遺如附表一所示遺產，依附表二所示
    比例，分割為分別共有，為有理由，應予准許，爰判決如主
    文第一項所示。
四、末按因共有物分割、經界或其他性質上類似之事件涉訟，由
    敗訴當事人負擔訴訟費用顯失公平者，法院得酌量情形，命
    勝訴之當事人負擔其一部，民事訴訟法第80條之1定有明文
    。而各繼承人均得隨時請求分割遺產，且裁判分割遺產乃形
    成訴訟，法院決定遺產分割之方法時，應斟酌何種分割方法
    較能增進共有物之經濟效益，並兼顧全體繼承人之利益，以
    決定適當之分割方法，不受原告聲明之拘束，亦不因何造起
    訴而有不同。又代位分割遺產之訴，係由原告以自己名義主
    張代位權，以保全債權為目的而行使債務人之遺產分割請求
    權，兩造之間實屬互蒙其利。是以，原告代位潘澐歆提起本
    件分割遺產之訴雖有理由，惟本院認關於訴訟費用之負擔，
    應由兩造依如附表三所示比例負擔，較屬公允，爰諭知訴訟
    費用之負擔如主文第二項所示。
五、訴訟費用負擔之依據：家事事件法第51條、民事訴訟法第80
    條之1。
中　　華　　民　　國　　111 　年　　5 　　月　　3 　　日
                  家事法庭  法  官　康文毅
以上正本係照原本作成。
如對本判決上訴，須於判決送達後20日之不變期間內，向本院提
出上訴狀。如委任律師提起上訴者，應一併繳納上訴審裁判費。
中　　華　　民　　國　　111 　年　　5 　　月　　3 　　日
                            書記官  高竹瑩
　　　　　　　　　　　　　　　　
附表一（被繼承人潘順傳邱漢輝遺產列表）：
財產種類    地號、建物門牌及車牌號碼 權利範圍    備  註   土地 臺東縣○○鄉○○段000地號   全部    建物 臺東縣○○鄉○○村○○00○0號   全部 未辦保存登記   建物 臺東縣○○鄉○○村○○00○0號   全部 未辦保存登記   汽車 P5-6047   全部  

附表二（應繼分比例）：
編號 繼承人 應繼分比例  1 潘澐歆   5分之1  2 張月枝   5分之1  3 潘慧霞   5分之1  4 潘玉霞   5分之1  5 潘兆幸  15分之1  6 潘可潔  15分之1  7 林佩華  15分之1 

附表三（訴訟費用負擔比例）：
編號    繼  承  人 訴訟費用 負擔比例  1 原告(代位潘澐歆)   5分之1  2 張月枝  5分之1  3 潘慧霞  5分之1  4 潘玉霞  5分之1  5 潘兆幸 15分之1  6 潘可潔 15分之1  7 林佩華 15分之1